臺灣高等法院高雄分院民事判決　　　　　 95年度上字第132號
上　訴　人　台灣土地銀行股份有限公司
法定代理人　丙○○
訴訟代理人　乙○○
　　　　　　李慶榮律師
　　　　　　孫守濂律師
被　上訴人　丁○○
　　　　　　甲○○○○○○
共　　　同
訴訟代理人　鄭淑貞律師
上列當事人間因請求確認被告間買賣關係不存在等事件，對於民
國95年5 月26日臺灣高雄地方法院94年度訴字第1548號第一審判
決提起上訴，本院於96年5月16日言詞辯論終結，茲判決如下：
    主  文
原判決廢棄。
被上訴人方科承就附表所示之土地及建物，於民國九十一年五月
六日以買賣為原因所為之所有權移轉登記應予塗銷。
第一、二審訴訟費用由被上訴人負擔。
    事實及理由
一、上訴人起訴主張：訴外人黃方金玉邀約訴外人朱麗香及被上
    訴人丁○○為連帶保證人，於91年1 月14日向上訴人借款新
    台幣 (下同)1,600,000 元 、訴外人欽懿貿易有限公司邀約
    黃方金玉、丁○○、朱麗香為連帶保證人，於86年1 月16日
    向上訴人借款9,800,000 元，上開借款分別在91年6 月12日
    、91年7 月16日逾期未依約攤還；丁○○明知已無其他財產
    ，而於91年4 月16日將其所有如附表所示之不動產（下稱系
    爭房地）出賣予被上訴人方科承，並在91年5 月6 日辦理所
    有權移轉登記，被上訴人2 人並無買賣之真意而為通謀虛偽
    意思表示，為無效之法律行為，應回復登記為丁○○所有，
    因丁○○怠於行使，上訴人自得請求確認被上訴人間買關係
    不存在，並代位丁○○訴請方科承塗銷所有權移轉登記；又
    縱被上訴人間為真實買賣，丁○○出賣系爭房地後已無積極
    財產，與方科承間之買賣行為及物權行為顯有害於原告之債
    權，且為方科承所明知，上訴人亦得依民法第244 條第2 項
    、第4 項規定撤銷被上訴人間之買賣及物權移轉行為，並將
    系爭房地所有權回復登記為丁○○所有。並聲明：先位聲明
    方面(一)確認被上訴人間就坐落高雄市○○區○○段68號面積
    114 平方公尺土地及其上門牌號碼高雄市三民區○○○路46
    2 巷16號建物於91年4 月16日所為買賣關係不存在。(二)上開
    不動產於91年5 月6 日以買賣為原因之移轉登記應予塗銷，
    回復登記為被上訴人丁○○所有。備位聲明方面(一)被上訴人
    丁○○應將坐落高雄市○○區○○段68號面積114 平方公尺
    土地及其上門牌號碼高雄市三民區○○○路462 巷16號建物
    於91年4 月16日所為買賣及物權移轉登記均予撤銷。(二)上開
    不動產於91年5 月6 日所為所有權移轉登記應予塗銷，回復
    登記為丁○○所有。
二、被上訴人則以：被上訴人丁○○因於90年間發現罹患癌症需
    花費龐大醫藥費，為減輕房貸壓力而於91年4 月間將系爭不
    動產以6,600,000 元出賣予方科承，價金已交付並自91年5
    起迄今均由方科承按月繳納分期貸款，非虛偽不實之買賣；
    又因方科承並不知丁○○積欠上訴人款項之事實，無詐害債
    權之行為。並聲明：上訴人之訴駁回。
三、原審為上訴人敗訴之判決，上訴人不服，提起上訴並聲明，
    先位聲明方面：(一)原判決廢棄。(二)被上訴人方科承就附表所
    示之土地及建物，於91年5 月6 日以買賣為原因所為之所有
    權移轉登記應予塗銷。備位聲明方面：(一)原判決廢棄。(二)被
    上訴人二人就如附表所示之土地及建物，於91年5 月6 日以
    買賣為原因所為之所有權移轉登記應予塗銷。被上訴人則請
    求駁回上訴。
四、兩造不爭執事項：(一)被上訴人丁○○擔任黃方金玉之連帶保
    證人於91年1 月16日向上訴人借款1,600,000 元，自91年6
    月12日起未依約繳息，經上訴人聲請強制執行無效果，核發
    債權憑證。(二)被上訴人丁○○擔任欽懿貿易有限公司之連帶
    保證人於86年1 月16日向上訴人借款9,800,000 元，自91年
    7 月16日起未按期繳息，經上訴人聲請強制執行，僅執行費
    用一部受償。(三)被上訴人丁○○將門牌號碼高雄市三民區○
    ○○路462 巷16號房地於91年5 月6 日以買賣為原因（買賣
    發生日期登載為91年4 月16日），移轉登記為被上訴人方科
    承名義所有。
五、本院判斷：
  (一)被上訴人就系爭房地之買賣，是否為通謀之意思表示？
    (1)本件買賣契約書上載明，系爭房地貸款餘額為6,251,479
      元，買賣價金為6,600,000 元（原審卷第79頁），扣除給
      付定金160,000 元後（原審卷第83頁），餘額為188,251
      元，惟方科承卻支付209,470 元予丁○○，此有方科承91
      年5 月8 日向中國農民銀行之取款憑條影本、中國農民銀
      行轉帳收入傳票、中國農民銀行開立之票面金額之209,47
      0 元之支票在卷可稽（原審卷第124-126 頁），餘額已有
      不符。方科承雖交付該209,470 元支票予丁○○，尚難認
      係因給付系爭房地之買賣價金。
    (2)系爭房地於91年4 月間之市價，經原審法院委由高雄市建
      築師公會鑑定，經鑑定認約9,314,570 元，有高雄市建築
      師公會所製作之鑑定報告書在卷可稽（卷外第3 頁）該鑑
      定乃鑑定者採用兩種估價方法，並先以訪談法訪談多家房
      仲公司94年4 月間之交易價格為基礎，所採兩種估價相較
      所得結果頗為接近，而以區域狀況鑑估法作為推定之價格
      ，所為之鑑定意見係專業可信賴，自足採信。然丁○○卻
      將系爭房地以660 萬出售（原審卷第79-82 頁），低於市
      價7 成之價格出售（計算式：6,600,000 
      9,314,570=0.70 85） ，自有悖常情。丁○○雖抗辯因90
      年間發現罹癌症，為減輕房貸壓力，不得已，才於91年4
      月間售予方科承云云，惟查自91年4 月間起，僅以丁○○
      在第一商業銀行灣內分行第00000000000 號存款帳戶（本
      院卷第151 至155 頁），於91年4 月存款有15萬餘元，同
      年5 月帳戶內陸續有9 筆存款，計約82萬元，同年6 月間
      有5 筆存款，計約24萬元，同年7 月間有8 筆存款，計約
      205 萬元，帳戶內雖亦有提領情形，觀其存提領次數頻繁
      ，金額在數萬元至數十萬元間，顯示至少於91年4 月起之
      3 個月內，丁○○之週轉能力仍佳，而系爭房地係丁○○
      及其家人賴以居住之處所，若非房屋貸款與其資力相較之
      已成重大負擔，否則當無出售之理。惟參以上述丁○○帳
      戶存提款情形，與每月僅2 萬餘元之房屋貸款相較，顯無
      丁○○所辯為減輕房貸而必須出售系爭房地之情形，足徵
      其90年間罹癌只是作為本件訴訟上藉口而已，非足認係出
      售系爭不動產之動機。
    (3)被上訴人之間所立之買賣契約書內雖約定：產權移轉至乙
      方（即方科承）名下之後之貸款利息由乙方負擔，並由乙
      方承受其甲方（即丁○○）之貸款債務（原審卷第79頁）
      。然方科承於91年5 月6 日受讓系爭房地之後，並未向系
      爭房地之抵押權人即國泰人壽保險股份有限公司辦理抵押
      債權之債務承擔手續，且繳納抵押債務貸款之人，尚有丁
      ○○及黃英瑞（黃英瑞係丁○○之子），有黃英瑞個人戶
      籍資料在卷可按（本院卷第46頁），亦非盡是方科承，有
      國泰人壽保險股份有限公司國壽9501228 號函及其附件在
      卷可稽（原審卷第221-223頁）。
    (4)系爭房地所有權移轉登記予方科承後，自91年4 月至95年
      1 月間，仍係由丁○○出租予訴外人詹仁海，並由丁○○
      之母周仙花、父黃旺泉繼續向詹仁海收取租金。此經詹仁
      海證稱：系爭房屋87年間開始以我個人名義向丁○○承租
      ，我只有租1 樓部分，之後就一直繼續租賃關係，沒有重
      新訂租約，目前還是繼租賃中等語可證（原審卷第236 頁
      ），並有其所提出之房租收付明細表可佐（原審卷第239
      頁至243 頁）。若系爭房地之買賣為真，豈有買受人取得
      產權後，仍任由出賣人繼續占有、使用、收益之理？至詹
      仁海另證述，曾聽聞丁○○說要把房子賣給別人，後來丁
      ○○的太太有帶新屋主來介紹云云，惟被上訴人之間究竟
      是否確有買賣之事實，詹仁海並未參與其事，所證亦不過
      傳聞證詞而已。果系爭房地有售予方科承，詹仁海何以未
      與原屋主終止租約、與新屋主另立租約，反而係繼續向原
      屋主丁○○承租，並且繼續向丁○○之父母繳付租金？凡
      此，足徵丁○○之妻向詹仁海介紹方科承係新屋主，係故
      意掩人耳目之舉，難認真實。
    (5)被上訴人主張丁○○於出售系爭房地後，即與方科承承租
      系爭房地，租期為91年7 月1 日至93年6 月30日、93年7
      月1 日至95年6 月30日，承租範圍為系爭房地1 樓至3 樓
      ，提出被上訴人間簽訂之房屋租賃契約書為證（原審卷第
      108-115 頁）。據海順營造負責人詹仁海證稱：「87年間
      開始我先以個人名義向丁○○承租，租金每月1 萬3,000
      元，我只有租1 樓部份，書面租約只有訂1 年後之後就一
      直繼續租賃關係，但沒有重新訂租約，所以還是用我個人
      名義租，目前還是繼續租賃中，……前幾年因為丁○○媽
      媽住在樓上，……」等語（原審卷第236 頁），被上訴人
      方科承、及丁○○亦自承丁○○仍住於系爭房地，有戶籍
      謄本在卷可稽（原審卷第31頁），即除該屋1 樓丁○○出
      租予詹仁海外，丁○○仍住於系爭房地2 、3 樓。方科承
      辯稱伊向丁○○購買系爭房地後，又於91年7 月將房屋出
      租予丁○○，每月租金約定為1 萬8,000 元云云，並提出
      租賃契約書為憑；惟方科承於91年至94年間並未申報租金
      所得，有財政部高雄市國稅局前鎮稽徵所，95年10月24日
      財高國稅鎮綜所字第0950016656號函可稽（本院卷第104
      頁），足認被上訴人間就系爭房地並無租賃之事實，被上
      訴人所提之租賃契約，顯係為掩飾渠等通謀虛偽意思表示
      之移轉行為而臨訟製作。
    (6)查丁○○為借款人黃方金玉之夫，借款人欽懿貿易有限公
      司則為其夫婦2 人所共同經營，對於黃方金玉、欽懿貿易
      有限公司之財務狀況及還款意願，自屬知之甚詳，系爭房
      地所有權移轉登記日期係91年5 月6 日，原因發生日期係
      91年4 月16日，登記原因為買賣，此有土地謄本影本附卷
      可稽（原審卷第67-70 頁），丁○○所擔保之保證債務，
      分別於91年7 月16日及同年6 月12日起停繳，此為兩造所
      不爭執，並有臺灣高雄地方法院92年雄院貴民治92執字第
      15781 號及92雄院貴民治92執字第4144號債權憑證在卷可
      稽（原審卷整第12-15 頁參照）。上訴人主張丁○○將系
      爭房地所有權移轉登記予方科承，係知悉借款人財務惡化
      或有意違約，乃於違約之前進行脫產處分系爭房地，避免
      債權人就系爭房地求償，揆諸上揭各項之說明，綜合判斷
      ，信而可徵，堪信真實。
    (7)由上所述，被上訴人就系爭房地之買賣行為，為通謀虛偽
      意思表示，依民法第87條第1 項規定，該買賣行為為無效
      。
  (二)上訴人以債權人之名義，代位訴請被上訴人方科承塗銷系爭
    房地之所有權移轉登記，有無理由？
    按債務人怠於行使其權利時，債權人因保全債權，得以自己
    之名義，行使其權利，民法第242 條前段著有明文。被上訴
    人就系爭房地之買賣係通謀虛偽意思表示為無效，已如前述
    ，債務人即丁○○怠於塗銷系爭房地之所有權移轉登記，上
    訴人即債權人代位丁○○訴請方科承塗銷系爭房地所有權移
    轉登記為有理由。
  (三)上訴人先位聲明之請求為有理由，其備位聲明之請求，勿庸
    審究。
六、綜上，被上訴人就系爭房地之買賣為通謀虛偽意思表示而無
    效，上訴人代位丁○○訴請方科承就附表所示之土地及建物
    ，於91年5 月6 日以買賣為原因所為之所有權移轉登記予以
    塗銷，應予准許。原審未予盡查而為上訴人敗訴之判決，自
    有違誤。上訴意旨指摘原判決不當，求予廢棄為有理由，爰
    廢棄改判如主文第2項所示。
據上論結，本件上訴為有理由，依民事訴訟法第450 條第、第78
條判決如主文。
中　　華　　民　　國　　96　　年　　5 　　月　　30　　日
                            民事第六庭
                                審判長法官  許明進
                                法      官  陳真真
                                法      官  張明振
以上正本證明與原本無異。
如對本判決上訴，須於判決送達後20日內向本院提出上訴狀，其
未表明上訴理由者，應於上訴後20日內向本院提出上訴理由書（
均須按他造當事人之人數附繕本）。上訴時應提出委任律師或具
有律師資格之人之委任狀，並依附註條文規定辦理。
中　　華　　民　　國　　96　　年　　5 　　月　　31　　日
                                書  記  官  黃琳群
附註：
民事訴訟法第466條之1：
對於第二審判決上訴，上訴人應委任律師為訴訟代理人，但上訴
人或其法定代理人具有律師資格者，不在此限。
上訴人之配偶、三親等內之血親、二親等內之姻親，或上訴人為
法人、中央或地方機關時，其所屬專任人員具有律師資格並經法
院認為適當者，亦得為第三審訴訟代理人。第１項但書及第２項
情形，應於提起上訴或委任時釋明之。
┌────────────────────────────────┐
│不動產附表                                                      │
├─┬─────────────────┬─┬────┬──┬──┤
│編│                                  │地│ 面  積 │權利│    │
│  ├───┬────┬──┬──┬──┤  ├────┼──┤備考│
│號│縣  市│鄉鎮市區○ 段 ○○段│地號│目│平方公尺│範圍│    │
├─┼───┼────┼──┼──┼──┼─┼────┼──┼──┤
│1 │高雄市│ 三民區 │建昌│    │ 68 │建│ 114.00 │全部│    │
└─┴───┴────┴──┴──┴──┴─┴────┴──┴──┘
┌─┬──┬────┬────┬────┬────────────────────────────┬─┬──┬─┐
│編│ 建 │        │        │建築式樣│         建   物   面   積   （ 平 方 公 尺 ）          │權│建物│備│
│  │    │        │        │主要建築├───┬───┬───┬───┬──┬───┬─────┤利│    │  │
│  │    │基地座落│建物門牌│材料及房│  一  │  二  │  三  │  騎  │突物│      │附屬建物主│範│完成│  │
│  │    │        │        │屋層數  │      │      │      │      │頂屋│合  計│要建築材料│圍│    │  │
│號│ 號 │        │        │        │  層  │  層  │  層  │  樓  │出  │      │及用途    │  │日期│考│
├─┼──┼────┼────┼────┼───┼───┼───┼───┼──┼───┼─────┼─┼──┼─┤
│1 │247 │高雄市三│高雄市三│鋼筋混凝│      │      │      │      │    │      │          │全│69. │  │
│  │    │民區建昌│民區大昌│土造共三│39.63 │79.55 │79.55 │39.92 │    │238.65│          │  │12. │  │
│  │    │段68地號│二路462 │層樓房  │      │      │      │      │    │      │          │  │29  │  │
│  │    │        │巷16號  │        │      │      │      │      │    │      │          │部│    │  │
└─┴──┴────┴────┴────┴───┴───┴───┴───┴──┴───┴─────┴─┴──┴─┘
                                                     Ｆ
